臺灣高雄地方法院刑事判決　　　　　　　　　　　　　九十一年度訴字第二九九號
　　公　訴　人　臺灣高雄地方法院檢察署檢察官
　　被　　　告　丙○○
　　　　　　　　戊○○
　　　　　　　　乙○○
　　　　　　　　丁○○
　　　　　　　甲○○
　　選任辯護人　莊進祥
右列被告因懲治走私條例案件，經檢察官提起公訴（九十年度偵字第一五二九二號）
，本院判決如左：
    主  文
丙○○、戊○○、乙○○、丁○○、甲○○，均無罪。
    理  由
一、公訴意旨略以：被告丙○○係高雄市籍「高明福號」之船長，被告戊○○、乙○○、丁○○、甲○○四人係該漁船之輪機長及船員，其五人共同基於走私大陸地
    區管制物品之犯意聯絡，於民國九十年五月二十五日十三時許，駕駛上開漁船自
    高雄中和安檢所報關出海，其作業漁區為東經一一七度、北緯二三度一七分（約
    在廣東省東方南澳島南方附近海域），向不知名之大陸籍漁船購得行政院農委會
    公告管制漁獲「海瓜子」二千七百四十五公斤、「花蛤」八百九十公斤，合計三
    千六百三十五公斤，嗣於同年六月十二日十三時許，被告五人將上開管制漁獲運
    返高雄港時，為警查獲，並扣得上開「海瓜子」、「花蛤」共計三千六百三十五
    公斤，因認被告五人涉犯懲治走私條例第二條第一項罪嫌。
二、按犯罪事實應依證據認定之，無證據不得推定其犯罪事實；不能證明被告犯罪或
    其行為不罰者，應諭知無罪之判決，刑事訴訟法第一百五十四條、第三百零一條
    第一項分別定有明文。又認定不利於被告之事實，須依積極證據，苟積極證據不
    足為不利於被告事實之認定時，即應為有利於被告之認定，更不必有何有利之證
    據（最高法院三十年上字第八一六號著有判例參照）。再事實之認定，應憑證據
    ，如未能發現相當證據，或證據不足以證明，自不能以推測或擬制之方法，為裁
    判基礎；且認定犯罪事實所憑之證據，雖不以直接證據為限，間接證據亦包括在
    內，然無論直接證據或間接證據，其為訴訟上之證明，須於通常一般之人均不致
    有所懷疑，而得確信其為真實之程度者，始得據為有罪之認定，倘其證明尚未達
    此一程度，而有合理之懷疑存在而無從使事實審法院得有罪之確信時，即應由法
    院為諭知被告無罪之判決（最高法院四十年台上字第八六號判例、七十六年台上
    字第四九八六號判例參照）。
三、公訴人認被告丙○○、戊○○、乙○○、丁○○、甲○○五人涉犯上開犯行，無
    非係以被告等人坦承有運送「海瓜子」、「花蛤」進入高雄港，查扣走私之「海
    瓜子」、「花蛤」係屬生長於潮間帶、半淡鹹水或淡水環境，且查扣之漁獲數量
    共計重達三千六百三十五公斤，應為海上漁撈作業無法或大量捕撈者，再船上耙
    具亦有生鏽無使用痕跡，應係非法買賣所得之漁獲，況被告五人係以捕魚為業，
    何種漁獲屬管制物品不能諉為不知等情為主要論據。訊據被告五人均堅決否認犯
    行，並辯稱：查扣之「海瓜子」、「花蛤」均係自然捕獲，並非向大陸地區漁民
    購買等語。經查：
  (一)行政院農業委員會八十八年九月七日（八八）農漁字第八八六七五二三六號函雖
    認為「海瓜子」、「花蛤」主要為養殖或生長於潮間帶、半淡鹹水或淡水環境，
    為海上漁撈作業無法或大量捕撈者，因此通知各查緝單位，如在漁船上查獲有大
    量「海瓜子」、「花蛤」等水產品時，即可判定為走私水產品等情，有上開函文
    附於警卷為據，然所謂無法大量捕獲者，究應量多少始可稱為大量，並未見具體
    說明，且依行政院農業委員會水產試驗所之意見：小眼花簾蛤（海瓜子）主要分
    布於印度太平洋，包括日本（相模灣以南）、中國（福建平潭以南、廣東、香港
    、海南），臺灣西部沿海；橫眼蛤（山瓜子）分布於日本（房總以南），中國（
    福建、廣東、香港、海南）及臺灣，有該所九十年九月二十六日（九０）農水試
    生字第九０二二００六六０號函附卷可稽，而本件扣案之「海瓜子」、「花蛤」
    經送財政部關稅總局關稅總局進口貨物原產地認定委員會審議結果，認扣案之「
    花蛤」為海瓜子，中文名為小眼花簾蛤，「海瓜子」為山瓜子，中文名為橫簾蛤
    ，亦有該委員會九十年第十五次會議審議表一份在卷可參，則在本件扣案漁獲因
    作業之海域產量未明之情形下，尚不可遽論該處無法捕獲扣案之海瓜子、花蛤。
  (二)而本件查獲所謂之海瓜子、花蛤，經送請財政部關稅總局鑑定結果，經諮詢專家
    意見，其中一位雖認為花蛤應為海瓜子，中文名為「小眼花簾蛤」，主要分布在
    中國大陸沿海沙泥底，但以養殖為大宗，以浙江以南到兩廣沿海居多，海瓜子應
    為山瓜子，中文名「橫簾蛤」，目前主要分布於中國大陸沿海沙泥底，以養殖為
    大宗，中國大陸東南沿海較多，在自然野生捕獲之機率極低，該查獲物品可能為
    中國大陸沿海的養殖物種，主要分布地區為中國領海內等語，至另一位意見則認
    為上開漁獲棲息於沿海沙泥地底質之海域，本案漁獲量多，似不易在自然海域中
    漁獲，或有可能為中國大陸之養殖物，難以確定產地等情，有財政部關稅總局九
    十年八月三日台總局認字第九０一０四七一三號函暨所附之進口貨品原產地認定
    委員會九十年度第十五次會議審議表一份附卷可稽，上開二位諮詢專家，縱依海
    上捕獲之機率低與本案漁獲量龐大為據，亦均無法肯定即屬中國大陸沿海之養殖
    物。
  (三)況此關於海瓜子、花蛤在海中作業是否可能捕獲之爭議，經漁民與相關單位協調
    多次，嗣行政院農委會漁業署、行政院農業委員會發函給海巡署，內容說用耙具
    撈捕每日在三百公斤以內，理論上可能，實際上是否可能要看漁具、天候等狀況
    決定，有行政院農業委員會漁業署九十年八月一日（九）農漁字第九000
    0000號、行政院農業委員會署九十年九月十三日（九）漁二字第九一二
    二四四四號函各一紙可參，是依上述函文所示，在主管機關亦認被告作業之海
    域並非無法捕獲海瓜子及花蛤，且捕獲量平均每日尚有三百公斤。
  (四)又觀之本件被告五人出海後之作業漁區係在東經一一七度、北緯二十三度一七分
    ，自九十年五月二十五日十三時許報關出港，至同年六月十二日十三時許返港為
    警緝獲，前後扣除航行時間，約有十六、十七個工作天，船上之漁具有耙具三具
    、網子數件等物，為被告五人自承屬實，並有船隻相片三張附卷可佐，而其漁獲
    量海瓜子二千七百四十五公斤、花蛤八百九十公斤，平均每日之捕獲量僅約二百
    多公斤，均未達行政院農業委員會所稱可能捕獲之上限，從而依被告出海作業之
    漁區、所用漁具、期間、捕獲魚量等情綜合觀之，被告所辯係自行捕獲等語，非
    不足採信。上開關稅總局進口物品原產地認定委員會委員前所為之審議意見，僅
    考量該漁船上之漁獲量及自然野生捕獲的機率極低等因素，並未慮及該漁船作業
    天數、所用漁具、作業漁區等情況，而推論該本件扣案之海瓜子及花蛤係中國大
    陸養殖物種，其推論尚非無疑。
  (五)至該漁船上之耙具、鐵鍊雖有生鏽之痕跡，惟因該漁船所從事者為近海捕撈作業
    ，耙具及鐵鍊所接觸之物接觸之海水含有鹽分，則漁具在長期使用、經風吹日曬
    後，有生鏽情況，乃事理之常，是自不得僅因漁具有生鏽情形，遽而推論當時該
    漁具無捕撈漁獲之情。
  (六)另懲治走私條例第十二條所規範之走私行為，固不論所私運之物品種類為何，若
    行為人自大陸地區私運物品進入臺灣或自臺灣地區私運物品前往大陸地區，即應
    依該條例論處，而此僅需係匪偽之物品，不以加工、製造之物為限，天然出產物
    亦在其內。又該法條所謂「大陸地區」，依該條例八十一年七月二十九日立法院
    修正通過之立法理由觀之，係指臺灣地區以外之中華民國領土；領土之範圍，就
    海域部分而言，應以領海為基準，而我國領海依六十八年十月八日（六八）台統
    （一）義字第五四六號總統令公告，係指自基線起至其外側十二海浬之海域（
    八十七年一月二十一日總統華總（一）義字第八七０００一０三四０號令制定公
    布之中華民國領海及鄰接區法第三條亦規定領海為自基線起至其外側十二海浬間
    之海域），而被告等人上開作業漁區係在東經一一七度、北緯二十三度一七分，
    距大陸地區最近陸地勒門列島約七浬，有內政部九十一年八月九日台內地字第０
    九一００六三九六０號函一紙附卷足參，雖屬大陸地區，惟既無證據證明係被告
    自該漁區私運海瓜子及花蛤進入高雄港，即不符合前揭條文所謂之走私行為。
四、綜上所述，被告五人所稱作業之漁區既有可能分布「海瓜子」、「花蛤」等水產
    品，依被告漁船上作業之漁具設備、天數等情，所捕獲之數量亦非不可能，是依
    公訴人所舉之證據，尚無法證明，並使本院確信被告五人有涉犯違反懲治走私條
    例第二條第一項私運管制物品進口之罪嫌，此外，復查無其他積極證據足資審認
    被告五人確有公訴人所指之前開犯行，揆之前揭說明，依法自應為被告五人無罪
    之諭知。
據上論斷，應依刑事訴訟法第三百零一條第一項，判決如主文。
中      華      民      國    九十一    年      九      月     十二     日
                                  臺灣高雄地方法院刑事第一庭
                                          法  官  黃  悅  璇
右正本證明與原本無異。
如不服本判決，應於判決送達後十日內，向本院提出上訴狀。
                                          書記官  沈      蘊
中    華    民    國      九十一      年      九      月      十二      日
